臺灣高雄地方法院刑事判決　　　　　　　　　　　　九十一年度訴字第一三三號
　　公　訴　人　臺灣高雄地方法院檢察署檢察官
　　被　　　告　Ｅ○○
　　　　　　　　Ｇ○○○
　　共　　　同　陳慧博律師
　　選任辯護人
右列被告因偽造文書等案件，經檢察官提起公訴（九十年度偵字第一九九三九號、九
十一年度偵字第九五七號），本院判決如左：
    主  文
Ｇ○○○連續行使偽造私文書，足以生損害於他人，處有期徒刑壹年貳月。
Ｅ○○無罪。
    事  實
一、Ｇ○○○基於意圖為自己不法所有及行使偽造私文書之概括犯意，分別於民國八
    十七年七月二十五日、八十九年二月二十九日、同年七月二十日及十二月五日，
    在其高雄縣林園鄉○○村○○路二四號住處，連續籌組如附表所示之ＡＢＣＤ四
    組民間互助會，邀集Ｏ○○、Ｄ○○、辰○○○、Ｌ○○、卯○○、酉○○、丑
    ○○○、Ｃ○○○、子○○、癸○○、Ｂ○○、地○○、亥○○、吳許素香、Ａ
    ○○○、寅○○、己○○、丙○○、宇○○、巳○○、玄○○、午○○、Ｐ○○
    、Ｍ○○、Ｈ○○○、乙○○○、丁○○、戊○○○、庚○○、甲○○、Ｉ○○○、Ｆ○○、戌○○、宙○○等人加入，每會金額均為新台幣（下同）五千元，
    由Ｇ○○○自任會首，每次在其上址住處開標，採內標制，即得標之死會會員每
    月繳交每會固定金額，未得標會員則繳交扣除得標利息後之金額，標會時，以標
    單填寫姓名及金額。詎Ｇ○○○利用會員間不盡相識且未全數到場競標之機會，
    自邀集各組互助會起會日之後某日起至九十年四月間止會前之某日止，先後偽造
    載有會員姓名及競標利息之標單（開標後已丟棄而滅失），參予競標而行使之，
    標得如附表所示Ａ組互助會十六會、Ｂ組互助會八會、Ｃ組互助會六會、Ｄ組互
    助會二會，得標後，向各該組互助會之活會會員（含被冒標會員）詐取會款，足
    以生損害於附表所示之會員及其他活會會員，致各該組互助會之活會會員陷於錯
    誤而交付會款，因而詐得會款共新台幣（下同）二百九十萬七千元（詳如附表所
    示）。嗣於九十年四月間，因Ｇ○○○宣佈止會，卯○○等人始查知上情。
二、案經Ｏ○○、Ｄ○○、辰○○○、Ｌ○○、卯○○、酉○○、丑○○○、Ｃ○○○、子○○、癸○○、Ｂ○○、地○○、亥○○、吳許素香、Ａ○○○、寅○○
    、己○○、丙○○、宇○○、巳○○、玄○○、午○○、Ｐ○○、Ｍ○○、Ｈ○○○、乙○○○、丁○○、戊○○○、庚○○、甲○○、Ｉ○○○、Ｆ○○、戌
    ○○、宙○○訴由臺灣高雄地方法院檢察署檢察官偵查起訴。
    理  由
甲、被告Ｇ○○○有罪部分：
一、訊據被告Ｇ○○○於本院審理中固不否認有於前開時地召集如附表所示之四組互
    助會，並於九十年四月間開標後宣告止會之事實，惟矢口否認有冒標互助會、詐
    取會款之犯行，辯稱：因被其他會員倒會，代墊會款，致週轉不靈，始向部分會
    員借標互助會，伊都是向親戚借標，伊親戚均有同意借伊先標來用云云。經查：
    （一）被告Ｇ○○○召集系爭四組互助會，並於九十年四月間止會一情，業據告
          訴人卯○○等人指訴綦詳，復有互助會單四紙在卷可稽，被告亦坦承上情
          ，自堪信屬實。又被告Ｇ○○○於附表所示之Ａ組互助會冒標十六會、Ｂ
  組互助會八會、Ｃ組互助會六會、Ｄ組互助會二會乙節，業據其於警詢時
          供認不諱（見警卷，九十年九月九日詢問筆錄），其雖於偵查中翻異前詞
          ，辯稱因伊不識字，不解「冒標」何意云云，然查，經證人即製作筆錄之
          員警Ｎ○○到庭證稱被告Ｇ○○○於警詢時確有承認冒標情事，伊做完筆
          錄後並將筆錄內容念予被告Ｇ○○○聽，被告確認無誤後始在筆錄上簽名
          等語（見本院九十一年六月十七日審判筆錄），且該詢問筆錄記載之內容
          均與被告應答內容相符，亦經本院當庭勘驗警詢錄音帶無誤，有本院九十
          一年七月八日審判筆錄在卷可憑，且被告並未抗辯該警詢中之自白，係出
          於強暴、脅迫、利誘、詐欺或其他不正之方法，並非自由陳述，是被告黃
          許保春於警察機關所為之自白，雖為審判外之自白，既非出於不正之方法
          ，而與事實相符，並經踐行刑事訴訟法所規定調查證據之程序，仍非不得
          採為證據。此外，被告Ｇ○○○倒會後，曾與告訴人等在住處協商和解事
          宜，被告Ｇ○○○並曾坦承冒標如前揭會數等情，復據告訴人Ｏ○○、黃
          萬教、卯○○、酉○○、Ｄ○○到庭指訴明確（九十一年六月十七日本院
          審判筆錄），參以被告Ｇ○○○供承伊召集互助會已有十餘年之久等語（
          見本院九十三年四月六日審判筆錄），以其常年召集互助會並擔任會首之
          資歷觀之，縱屬不識字，亦不至於不瞭解冒標為何意，是其辯稱係因不明
          瞭冒標之真意而於警詢時為前開供述，尚屬違背經驗法則，實難採信。
    （二）而被告Ｇ○○○於本院審理時初辯稱：「伊都是向親戚借會，也有向許順
          來借三會」云云（見本院九十一年六月四日審判筆錄），後又改口辯稱：
          「伊親戚參加的互助會都是死會，都是伊借來標走」云云（見九十三年四
          月六日本院審判筆錄），但其就向親戚借標之會數，前後所述不一致，已
          難採信；次查，證人黃○○、許素美、天○○、許蔡玉葉、Ｊ○○、黃雅
          嫻雖均到庭證述被告向渠等借標取得前揭互助會會款，業經黃○○、李英
          昭、辛○○、天○○、許蔡玉葉、Ｊ○○、Ｋ○○、未○○之同意云云（
          分別參見本院九十一年六月四日審判筆錄、九十年度偵字第一九九三九號
          卷第六頁背面、本院九十一年九月二十六日審判筆錄），然證人黃○○於
    本院審理中復證稱：「我跟的六、七會中已標幾會我沒有詳細記明，但有
          的會已經標起來，有的還是活會」等語（見本院九十一年九月二十六日審
          判筆錄），而證人許素美於本院審理中亦證稱：「我每會均有參加（以呂
          志豪名義），其中有一會是我自己寫來用」（見九十年度偵字第一九九三
          九號卷第六頁背面），即與被告Ｇ○○○所辯伊親戚如黃○○、許素美（
          以辛○○名義）等人名義的會都由伊標取，而全部為死會之情形不符；再
          證人未○○則證稱：「我參加六十九會及七十六會的互助會各一會，都是
          我自己標起來，要作船用的錢」等語（見九十一年九月二十六日訊問筆錄
          ），與被告Ｇ○○○辯稱有向未○○借標之情節亦有未合。被告Ｇ○○○
          果有向黃○○等人借標，渠等就親身經歷之事，應無供述不一致之理，參
          以黃○○、許素美係被告Ｇ○○○之弟及妹，天○○、許蔡玉葉為被告黃
          許保春之父母，Ｊ○○、Ｋ○○則為被告之子女，其借標之說，顯係事後
          為迴護被告Ｇ○○○之詞，非真實可採。
    （三）再自該四組互助會會單觀之，Ａ組互助會有黃○○（三會）、李英昭（三
          會）、辛○○（二會）、申○○（即許蔡玉葉一會）、Ｊ○○（一會）、
          未○○（一會），共計十一會，Ｂ組互助會有張豐盛（即許素美參加二會
          ）、天○○（二會）、未○○（一會）、Ｋ○○（一會）、Ｊ○○（一會
          ），共計七會，Ｃ組互助會有黃○○（二會）、李英昭（二會），共計四
          會，Ｄ組互助會有黃○○（二會）、Ｊ○○（二會）及Ｇ○○○（一會）
          ，共計五會，與被告Ｇ○○○於警詢中自白之冒標會數Ａ組互助會十六會
          、Ｂ組互助會八會、Ｃ組互助會六會、Ｄ組互助會二會情形有所不符，果
          如被告Ｇ○○○所辯並非冒標，而均係向親戚借會，則每一組互助會中被
          告親戚名義之互助會數總和應與被告於警詢中自承之冒標會數相符，參以
          被告Ｇ○○○於止會後，於九十年五月間分別與Ａ組互助會會員龔美惠、
          陳德彰、許明旗、呂水達等人達成和解，此有切結書、高雄縣林園鄉調解
          委員會調解書可按，而已得標之死會會員，依其與會首間之契約，本有按
          期繳交會款之義務，被告Ｇ○○○自無與死會會員和解之理，是顯見該四
          人亦應為Ａ組互助會止會時之活會會員，而同組互助會會員Ｍ○○、黃正
          德、辰○○○、Ｌ○○、卯○○、Ａ○○○、寅○○、己○○、乙○○○
          、戊○○○、Ｈ○○○、甲○○、Ｉ○○○、Ｏ○○、丙○○係本案之告
          訴人，亦應係活會會員，以渠等活會數目相加，亦已超出Ａ組互助會止會
          時形式上尚存之活會會數，足認被告Ｇ○○○除以前開親戚名義冒標外，
          尚利用會員未全數到場競標之機會，先後偽造會員姓名及競標利息之標單
          ，而加以冒標無疑。
二、被告Ｇ○○○於何時冒標互助會，冒標當次標息多少，因被告否認冒標，對於所
    稱「借標」日期亦無法敘明，而由四組互助會標會紀錄查考，該五千元之互助會
    ，標息約在一千三百元至三千六百元間不等。就標息部分，取其平均值，則五千
    元互助會，標息為二千四百五十元；冒標時間，以最有利於被告之時間計算，即
    於止會時往前推算之冒標數開始冒標。則：
    （一）附表Ａ會第一次冒標時係第三十四會，最後一次冒標係第四十九會，共冒
          標十六會，其詐得之會款（活會會員部分）合計為一百十二萬二千元【計
          算式：（0000－0000）×｛（６９－３４）＋（６９－３５）＋
          （６９－３６）＋（６９－３７）＋（６９－３８）＋（６９－３９）＋
          （６９－４０）＋（６９－４１）＋（６９－４２）＋（６９－４３）＋
          （６９－４４）＋（６９－４５）＋（６９－４６）＋（６９－４７）＋
          （６９－４８）＋（６９－４９）｝＝0000000】。
    （二）附表Ｂ會第一次冒標時係第二十一會，最後一次冒標係第二十八會，共冒
          標八會，其詐得之會款（活會會員部分）合計為一百零五萬零六百元【計
          算式：（0000－0000）×｛（７６－２１）＋（７６－２２）＋
          （７６－２３）＋（７６－２４）＋（７６－２５）＋（７６－２６）＋
          （７９－２７）＋（７９－２８）｝＝0000000】。
    （三）附表Ｃ會第一次冒標時係第十三會，最後一次冒標係第十八會，共冒標六
          會，其詐得之會款（活會會員部分）合計四十六萬六千六百五十元【計算
          式：（0000－0000）×｛（４６－１３）＋（４６－１４）＋（
          ４６－１５）＋（４６－１６）＋（４６－１７）＋（４６－１８）｝＝
          ４６６６５０】。
    （四）附表Ｄ會第一次冒標時係第八會，最後一次冒標係第九會，共冒標二會，
          其詐得之會款（活會會員部分）合計二十六萬七千七百五十元【計算式：
          （0000－0000）×｛（６１－８）＋（６１－９）｝＝２６７７
          ５０】。
    （五）是被告Ｇ○○○冒標附表所示之ＡＢＣＤ四組互助會，計詐騙當時尚為活
          會之會員會款總額約為二百九十萬七千元（0000000＋00000
          00＋４６６６５０＋２６７７５０＝0000000）。此外，並有互
          助會會員名單影本四紙附卷可佐，本案事證已臻明確，被告Ｇ○○○所辯
          ，顯係卸責之詞，殊無足採，犯行均堪認定。
三、按合會標單所載之金額係會員表示欲得標所願支付利息之意思表示，為表示一定
    用意之證明，他人不得擅自偽造。又以空白紙條，書寫金額及署押，依民間之習
    慣，係表示該署押名義人欲以該金額為標息，參加競標會款之證明，以文書論（
    最高法院八十九年度臺上字第一三一九號刑事判決要旨可資參考）。又已得標之
    死會會員，依其與會首間之契約，無論何人得標，均有按期繳交會款之義務，故
    會首冒名盜標，對於已得標之死會會員，並無詐欺可言。故核被告Ｇ○○○以黃
    ○○、李英昭、辛○○、天○○、許蔡玉葉、Ｊ○○、Ｋ○○等人之名義偽造標
    單後，復持以行使出示其他參加標會之人，巳足生損害於被冒標之人及其他活會
    會員，依刑法第二百二十條規定，係犯同法第二百十六條、第二百十條之行使偽
    造私文書罪，其偽造署押行為，為偽造私文書之部分行為，偽造私文書之低度行
    為復為行使之高度行為所吸收，均不另論；被告Ｇ○○○意圖為自己不法之所有
    ，以冒名標會之詐術，向其他參加互助會會員及尚未得標之活會會員詐取會款之
    行為，係犯同法第三百三十九條第一項之詐欺取財罪。被告一次會期詐欺多人之
    財物，為一行為觸犯數同種罪名，為同種想像競合犯，應依刑法第五十五條之規
    定，從一重處斷。又被告先後多次行使偽造私文書、詐欺取財等犯行，均時間緊
    接，方法一致，所犯係構成要件相同之罪，顯係基於概括犯意反覆為之，均依連
    續犯之規定，分別以一罪論，並加重其刑。被告所犯上開行使偽造私文書罪及詐
    欺取財罪間，有方法、目的之牽連犯關係，依刑法第五十五條規定，從一重之行
    使偽造私文書罪處斷。爰審酌被告Ｇ○○○以冒用活會會員名義詐取會款以供己
    用之行為，對於社會經濟秩序已生破壞，且造成多數會員財產權侵害甚鉅，犯後
    又飾詞卸責，未見悔意，惟念其並無前科，有台灣高等法院被告全國前案紀錄表
    一份在卷可按，且盡力與告訴人達成和解，有切結書、高雄縣林園鄉調解委員會
    調解書、本院九十二年度訴字第二０六二號和解筆錄在卷可稽等一切情狀，量處
    如主文所示之刑。至被告所偽造之投標單上雖有偽造之署押，然標單既未扣案，
    且依民間習慣開標後即已當場丟棄，顯已毀棄滅失，爰不併予宣告沒收，附此敘
    明。
乙、被告Ｅ○○無罪部分：
一、另公訴意旨略以：被告Ｅ○○係Ｇ○○○之夫，二人共同基於意圖為自己不法所
    有及行使偽造私文書之概括犯意聯絡，由Ｇ○○○擔任會首，分別自八十七年七
    月二十五日、八十九年二月二十九日、七月二十日及十二月五日起，籌組四起民
    間互助會，每會金額均為五千元，嗣因渠等積欠債務，致經濟拮据，連續在其位
    於高雄縣林園鄉○○村○○路二十四號住處開標時，未經黃○○等人同意，竟冒
    其等之名義在便條紙上書寫姓名及標額（開標後均已丟棄），偽造黃○○等人之
    名標得該會，致生損害於黃○○及活會會員Ｏ○○等人。並使不知情之活會會員
    陷於錯誤而交付每個月會款予Ｇ○○○，共計約為六、七百多萬元，因認被告Ｅ
    ○○亦涉犯刑法第二百十六條、第二百十條之行使偽造私文書及同法第三百三十
    九條第一項之詐欺取財罪嫌等情。
二、按犯罪事實應依證據認定之，無證據不得認定犯罪事實；不能證明被告犯罪者，
    應諭知無罪之判決，刑事訴訟法第一百五十四條第二項、第三百零一條第一項分
    別定有明文。又事實之認定，應憑證據，如不能發現相當證據，或證據不足以證
    明，自不能以推測或擬制之方法，以為裁判之基礎；認定不利於被告之事實，須
    依積極證據，苟積極證據不足為不利於被告事實之認定時，即應為有利於被告之
    認定，更不必有何有利之證據（最高法院四十年臺上字第八六號、三十年上字第
    八一六號著有判例足資參照）。次按共同正犯，須二人以上，對於犯罪，有意思
    聯絡及行為分擔，亦即其主觀上有為達特定犯罪之目的，相互間利用他方之行為
    遂行之意思，客觀上有分擔犯罪構成要件之行為，始足當之（最高法院七十六年
    度臺上字第七六九五號裁判意旨可資參照）。
三、本件公訴人認被告Ｅ○○共同涉有前揭罪嫌，無非以告訴人等指訴為其主要論據
    。
    訊據被告Ｅ○○固供承曾幫忙代為收取會款，然堅詞否認有何參與冒標，詐取會
    款之行為，辯稱：伊經年在外跑船，僅偶而幫忙代收會款，並無冒標會款，Ｇ○○○召集互助會詳細情形伊均不知情等語。經查，被告Ｅ○○自八十八年間起陸
    續受雇於得添益號漁船、新翰陽號漁船擔任船員工作，有船員職務異動登記附卷
    足憑，其於系爭互助會召集期間，經常性出海工作，有機漁船（含船員）進出港
    檢查表在卷足佐，依其受雇漁船進出港口之頻率、次數觀之，被告Ｅ○○當不至
    有餘暇與其妻Ｇ○○○共同擔任系爭互助會會首，共同主持互助會開標、收取會
    款事宜，再縱使被告Ｅ○○偶有代為收受會款之行為，以其與Ｇ○○○為夫妻關
    係，二人同居一處，其於Ｇ○○○不在時，代收會款，乃人情之常，不能執此即
    謂與Ｇ○○○有共同冒標，詐取會款之犯意聯絡及行為分擔。況被告Ｅ○○並非
    系爭四組互助會會首，亦非互助會會員，有互助會會單在卷可稽；而證人Ｏ○○
    亦證稱：「互助會是Ｇ○○○向我招的，跟會期間都是Ｇ○○○在聯絡」等語（
    見本院九十一年七月八日審判筆錄），足見系爭互助會之會首確為被告Ｇ○○○
    無訛，應與被告Ｅ○○無涉，是其所辯家中財物皆由Ｇ○○○管理，互助會細節
    伊不清楚乙節，應可採信。此外，又無其他確切證據可資審酌，尚難證明被告Ｅ
    ○○就行使偽造文書、詐欺之犯行與被告Ｇ○○○主觀上有犯意聯絡及客觀上有
    分擔構成要件之行為，被告Ｅ○○犯行既屬不能證明，揆諸前揭說明，自應諭知
    無罪之判決。
據上論斷，應依刑事訴訟法第二百九十九條第一項前段，第三百零一條第一項、刑法
第五十六條、第二百十六條、第二百十條、第二百二十條第一項、第三百三十九條第
一項、第五十五條，罰金罰鍰提高標準條例第一條前段，判決如主文。
本案經檢察官壬○○到庭執行職務。
中      華      民      國      九十三      年      四    月  二十六    日
                                  臺灣高雄地方法院刑事庭
                                      審判長法官  邱  明  弘
                                            法官  廖  建  瑜
                                            法官  胡  宜  如
右正本證明與原本無異。
如不服本判決，應於判決送達後十日內，向本院提出上訴狀。
                                          書記官  蘇  溪  林
中      華      民      國      九十三      年      四    月  二十六日
附錄法條：
中華民國刑法第二百一十六條
(行使偽造變造或登載不實之文書罪)
行使第二百十條至第二百十五條之文書者，依偽造、變造文書或登載不實事項或使登
載不實事項之規定處斷。
中華民國刑法第二百一十條
(偽造變造私文書罪)
偽造、變造私文書，足以生損害於公眾或他人者，處五年以下有期徒刑。
中華民國刑法第三百三十九條
(普通詐欺罪)
意圖為自己或第三人不法之所有，以詐術使人將本人或第三人之物交付者，處五年以
下有期徒刑、拘役或科或併科一千元以下罰金。
以前項方法得財產上不法之利益或使第三人得之者，亦同。
前二項之未遂犯罰之。
附表：
┌──┬────┬───┬────┬────┬────┬────┬────┐
│編號│起會時間│會  金│總 會 數│已開會數│活會會數│冒標會數│冒標金額│
├──┼────┼───┼────┼────┼────┼────┼────┤
│ Ａ │八十七年│五千元│  ６９  │  ４９  │  ２０  │  １６  │一百十二│
│    │七月二十│      │        │        │        │        │萬二千元│
│    │五日至九│      │        │        │        │        │        │
│    │十一年五│    │        │        │        │        │        │
│    │月十日  │      │        │        │        │        │        │
├──┼────┼───┼────┼────┼────┼────┼────┤
│ Ｂ │八十九年│五千元│  ７６  │  ２８  │  ４８  │   ８   │一百零五│
│    │二月二十│      │        │        │        │        │萬零六百│
│    │九日至九│      │        │        │        │        │元      │
│    │十二年四│      │        │        │        │        │        │
│    │月十五日│      │        │        │        │        │        │
├──┼────┼───┼────┼────┼────┼────┼────┤
│ Ｃ │八十九年│五千元│  ４６  │  １８  │  ２８  │   ６   │四十六萬│
│    │七月二十│      │        │        │        │        │六千六百│
│    │日至九十│      │        │        │        │        │五十元  │
│    │一年六月│      │        │        │        │        │        │
│    │五日    │      │    │        │        │        │        │
├──┼────┼───┼────┼────┼────┼────┼────┤
│ Ｄ │八十九年│五千元│  ６１  │   ９   │  ５２  │   ２   │二十六萬│
│    │十二月五│      │        │        │        │        │七千七百│
│    │日至九十│      │        │        │        │        │五十元  │
│    │二年六月│      │        │        │        │        │        │
│    │五日    │      │        │        │        │        │        │
└──┴────┴───┴────┴────┴────┴────┴────┘
